【裁判字號】    98,訴,1513
【裁判日期】    990730
【裁判案由】    確認區分所有權人會議決議不存在
【裁判全文】
臺灣桃園地方法院民事判決              98年度訴字第1513號
原      告  乙○○
被      告  縣府豪門公寓大廈管理委員會
兼特別代理人  丁○○
上一縣府豪門公寓大廈管理委員會
訴訟代理人  丙○○
上列當事人間請求確認區分所有權人會議決議不存在事件，於民
國99年7月20日言詞辯論終結，本院判決如下：
    主  文
確認被告縣府豪門公寓大廈社區民國九十八年四月十六日如附件
所示（即第五屆第二次）區分所有權人會議決議不存在。
確認被告縣府豪門大廈管理委員會與被告丁○○間之第五屆管理
委員會主任委員委任關係不存在。
訴訟費用由被告負擔。
    事實及理由
壹、程序方面：
一、按訴狀送達後，原告不得將原訴變更或追加他訴。被告於訴
    之變更、追加無異議而為本案之言詞辯論者，視為同意訴之
    變更、追加，民事訴訟法第255條第1 項前段、第2項定有明
    文。又按原告於判決確定前，得撤回訴之全部或一部。但被
    告已為本案言詞辯論者，應得其同意，同法第262條第1項亦
    有明文。查本件原告起訴時原僅列縣府豪門公寓大廈管理委
    員會（下簡稱豪門大廈管委會）、甲○○為被告，並聲明：
    「確認甲○○於民國95年7月19日至98年4月30日及丁○○於
    98年4 月16日起當選豪門大廈管委會主任委員無效及撤銷96
    年4月4 日、98年4月16日所召開之區分所有權人會議決議內
    容。」，嗣於98年8 月13日具狀追加丁○○為共同被告，並
    變更請求如其聲明所示，被告豪門大廈管委會、甲○○、丁
    ○○對此均無異議而續為本案之言詞辯論，視為同意原告訴
    之變更及追加。另原告於本院99年4 月13日言詞辯論期日以
    言詞撤回對被告甲○○部分之起訴請求，並經到庭之被告甲
    ○○當庭表示同意，原告自得於判決確定前撤回對甲○○部
    分之起訴。
二、次按確認法律關係之訴，非原告有即受確認判決之法律上利
    益者，不得提起之，民事訴訟法第247條第1項定有明文。此
    所謂即受確認判決之法律上利益，係指法律關係之存否不明
    確，原告主觀上認其在法律上之地位有不安之狀態存在，且
    此種不安之狀態，能以確認判決將之除去者而言，若縱經法
    院判決確認，亦不能除去其不安之狀態者，即難認有即受確
    認判決之法律上利益（最高法院52年台上字第1240號判例意
    旨參照）。查原告主張其為縣府豪門公寓大廈區分所有權人
    ，被告豪門大廈管委會於98年4月16日召開第5屆第2 次區分
    所有權人會議（下稱系爭會議），係由不具有召集權之被告
    丁○○所召開，該次會議所為之決議應屬無效，惟為被告所
    否認，則兩造間就系爭會議所為決議之法律關係存否不明確
    ，已致身為該公寓大廈區分所有權人之原告在私法上權益有
    受侵害之危險，且此種不確定之狀態復得以本確認判決加以
    除去，自應認為原告對被告有即受確認判決之法律上利益，
    原告提起本件確認之訴，合於上開規定，應予准許。
三、本件被告丁○○經合法通知，未於言詞辯論期日到場，核無
    民事訴訟法第386 條各款所列情形，爰依原告聲請，由其一
    造辯論而為判決。
貳、實體方面：
一、本件原告起訴主張：依據被告豪門大廈管委會於94年4月15
    日向桃園縣政府工務局使用管理課申請報備之縣府豪門公寓
    大廈管理規約（下簡稱系爭規約）第5條第3項規定「主任委
    員、副主任委員及財務委員，由具有區分所有權人身分之住
    戶任之」、同規約第7條第1、2 項就主任委員、副主任委員
    及管理委員之資格及選任則規定「一管理委員以各棟推舉或
    採無記名複記法票選，並以獲該分區區分所有權人票數較多
    者當選。二除主任委員及財務委員之職務併前款同時由全體
    出席之區分所有權人直接票選產生外，其餘委員由全體當選
    委員相互推選產生。惟主任委員、副主任委員、監察委員及
    財務委員等，連選得連任該職位1 次。」，此有該規約影本
    在卷可考。據上可知，被告豪門大廈管委會之主任委員必須
    經由區分所有權人會議直選產生。然前任主任委員即第三人
    甲○○非為縣府豪門公寓大廈區分所有權人，且其接任主任
    委員係經由管理委員於管理委員會之定期會議自行推派，此
    當選資格及產生程序，顯與系爭規約不符，故第三人甲○○
    於95年7月19日起至98年4月30日止，當選被告豪門大廈管委
    會之主任委員一職，應屬無效。復依系爭規約第9條第5款規
    定「副主任委員應輔佐主任委員執行業務，於主任委員因故
    不能行使職權時代理其職務」，此該因故不能行使職權係指
    如死亡、辭職或解任等事由存在，始得由副主任委員代理之
    ，而當時第三人甲○○非有上開事由存在，竟由被告丁○○
    於98年4 月16日以代理主任委員之名義召集區分所有權人會
    議，是該次會議之召集程序不合法，且亦未依公寓大廈管理
    條例第25條第3、4項及同法施行細則第7條第1項規定重新推
    舉召集人並以書面及公告10日等程序重新召集區分所有權人
    會議，是被告丁○○經由系爭會議決議推舉其當選主任委員
    之程序，顯與系爭規約有違，被告丁○○當選被告豪門大廈
    管委會之主任委員資格，亦應屬無效。雖被告被告豪門大廈
    管委會曾於96年間召開區分所有權人會議修改規約，然同年
    4月4日該次會議內容既經桃園縣政府宣告不合法，自不能更
    改規約，並聲明：(一)確認被告豪門大廈管委會於98年4 月16
    日召開第5屆第2次區分所有權人會議決議不存在。(二)確認被
    告豪門大廈管委會與丁○○間之委任關係不存在。
二、被告縣府豪門公寓大廈管理委員會則以：縣府豪門公寓大廈
    於94年進駐前即有公約，進駐後即申請報備，而被告丁○○
    當選主任委員係由管理委員會依職權推舉選出等情置辯，並
    聲明：原告之訴駁回
三、被告丁○○未於言詞辯論期日到場，亦未提出書狀為何聲明
    或陳述。
四、本件原告起訴主張：依其社區94年3 月25日管理規約第7 條
    第2 項規定，主任委員應由全體出席之區分所有權人直接票
    選產生之情，並提出該管理規約為證（參見本院卷第25頁以
    後），而甲○○接任主任委員係經由管理委員於管理委員會
    之定期會議自行推派，此當選資格及產生程序，與系爭規約
    不符，故甲○○任主任委員應無效之情，並提出管理規約為
    證，然為被告縣府豪門公寓大廈管理委員會所否認，並以社
    區管理規約於96年4 月4 日經區分所有權人大會決議修正，
    依該規約第7 條第2 項規定，主任委員由當選之管理委員互
    相推舉產生，是所選出之主任委員甲○○應屬有效等情置辯
    ，並提出修正後之規約（本院卷第53頁以後）為證。按區分
    所有權人會議如係由無召集權人所召集而召開，既非公寓大
    廈管理委員會合法成立之意思機關，自不能為有效之決議，
    且在形式上亦屬不備成立要件之會議，其所為之決議當然自
    始完全無決議之效力（參見最高法院92年台上字第2517號民
    事判決）。是本件首應審酌為被告丁○○於96年4 月4日以
    代主任委員召開區分所有權人會議修改規約，被告丁○○是
    否為「有召集權人」？經查：
    (一)被告縣府豪門公寓大廈社區於94年3 月25日區分所有權人
      會議僅選出管理委員，而未直接推選主任委員，有該次會
      議記錄在卷可稽（本院卷第117 頁後），會議結束後，召
      開委員會議，互相推選曾國禮為主任委員，亦有該次委員
      會紀錄在卷可稽（參本院卷第137 頁），又於95年5 月12
      日管理委員會互選曾國禮為主任委員（見本院卷第31頁）
      ，95年7 月19日曾國禮請辭，管理委員會互推甲○○為主
      任委員（見本院卷第33頁），是前開曾國禮、甲○○出任
      主任委員均違反94年3 月25日之系爭規約，應屬無效。
    (二)被告縣府豪門公寓大廈社區96年4 月4 日區分所有權人大
      會係由副主任委員即被告丁○○代理主任委員召開，有96
      年3 月17日區分所有權人會議記錄為證（見本院卷第48頁
      、第49頁），惟系爭94年報備管理規約第9 條第5 款雖載
      ：「副主任委員應輔佐主任委員執行業務，於主任委員因
      故不能行使職權時代理其職務」，但其中所謂「主任委員
      因故不能行使職權時」應係指先有依系爭94年報備管理規
      約經區分所有權人會議直選所產生之合法主任委員存在，
      而主任委員因故（例如：如死亡、辭職或當然解任等事由
      ）不能行使職權或雖依系爭94年報備管理規約召集區分所
      有權人會議選舉主任委員，而因故不能為決議（例如：出
      席區分所有權人未達同規約第3 條第10款、第11款所定人
      數及其區分所有權比例者）時，始得由副主任委員代理之
      。否則若被告遲不依系爭94年報備管理規約選出主任委員
      ，任由副主任委員代理其職務，則系爭94年報備管理規約
      第7 條第2 項主任委員需由區分所有權人直選規定將成具
      文。是被告丁○○應為無召集區分所有權人會議之人，依
      首揭「區分所有權人會議如係由無召集權人所召集而召開
      ，既非公寓大廈管理委員會合法成立之意思機關，自不能
      為有效之決議，且在形式上亦屬不備成立要件之會議，其
      所為之決議當然自始完全無決議之效力」之說明，縣府豪
      門公寓大廈社區96年4 月4 日區分所有權人會議之決議應
      「自始無決議之效力」，是該次會議所決議修正之管理規
      約，亦屬無效。故被告縣府豪門公寓大廈管理委員會依上
      開無效之新規約於97年管理委員會互相推選出之甲○○為
      主任委員亦屬無效，則如上所述，副主任委員丁○○亦無
      權召開98年4 月16日縣府豪門公寓大廈社區第5 屆區分所
      有權人會議，故該次會議決議不存在，原告此部分之請求
      為有理由。
五、如上所述，縣府豪門公寓大廈社區如附表所示之決議不存在
    ，則該會議選任被告丁○○為第5 屆管理委員之決議，亦屬
    無效。被告丁○○自無從被選任為被告縣府豪門公寓大廈管
    理委員會之主任委員。則原告據以訴請確認被告間第5 屆管
    理委員會主任委員委任關係不存在，即屬有據。
六、從而，原告請求判決確認被告縣府豪門公寓大廈社區民國九
    十八年四月十六日如附件所示（即第五屆第二次）區分所有
    權人會議決議不存在。確認被告縣府豪門大廈管理委員會與
    被告丁○○間之第五屆管理委員會主任委員委任關係不存在
    ，為有理由，應予准許。
七、據上論結，本件原告之訴為有理由，爰依民事訴訟法第385
    條第1項、第78條、第85條第1項，判決如主文。
中    華    民    國    99    年    7     月    30    日
                  民事第一庭    法  官  吳爭奇
以上正本係照原本作成。
如對本判決上訴，須於判決送達後 20 日內向本院提出上訴狀。
如委任律師提起上訴者，應一併繳納上訴審裁判費。
中    華    民    國    99    年    8     月    2     日
                                書記官  黃瓊儀

司法院資訊處製作；財團法人民間司法改革基金會備份。
